臺灣高雄地方法院民事判決　　　　　　 93年度重訴字第539號
原　　　告　甲○○
訴訟代理人　郭家駿律師
被　　　告　乙○○
上列當事人間土地所有權移轉登記事件，本院於民國94年12月8
日言詞辯論終結，判決如下：
  主      文
被告應將坐落高雄市○○區○○段八小段二三二七地號土地與同
小段二三二九地號土地所有權應有部分各四分之一，移轉登記予
原告。
訴訟費用由被告負擔。
原告假執行之聲請駁回。
  事實及理由
一、原告主張：伊於民國56年6 月27日獨自出資向訴外人曾侯玉
    購買坐落高雄市○○區○○段凹子底小段166-1 地號土地（
    下稱「系爭166-1 地號土地」）後，為分散土地管理之費用
    及風險，乃徵得其弟即被告及訴外人丙○○、丁○○等3 人
    之同意，將系爭土地所有權借名登記為伊與被告、丙○○、
    丁○○等4 人共有，應有部分各1/4 。嗣於57年間，伊將系
    爭166-1 地號土地1/2 出賣予訴外人蘇景恒，其餘部分經分
    割重劃後，則編為高雄市○○區○○段8 小段2327地號與同
    小段2329地號土地（下稱「系爭土地」）。詎被告得知建商
    有意收購系爭土地興建大樓後，竟訴請分割系爭土地，伊遂
    於93年10月7 日發函被告，終止兩造間借名登記契約，故伊
    自得依民法所有權之法律關係，請求被告將系爭土地應有部
    分1/4 移轉登記予伊等語。並聲明：(一)被告應將坐落高雄市
    鼓山區○○段○ ○段2327地號土地與同小段2329地號土地之
    所有權應有部分1/4 ，移轉登記予原告。(二)原告願供擔保，
    請准宣告假執行。
二、被告則以：兩造母親原為佃農，嗣於49年間，地主擬收回耕
    地，乃依耕地三七五減租條例之規定，將高雄市○○區○○
    段凹子底小段195 地號土地（下稱「系爭195 地號土地」）
    ，以新臺幣（下同）38,500元出賣予兩造母親，並借原告之
    名登記。而系爭土地係以出賣系爭195 號土地所得之款項購
    買，並登記在兄弟4 人名下，應有部分各1/4 。故系爭土地
    本為兩造及訴外人丙○○、丁○○等4 兄弟共有，並無借名
    登記之情，原告請求自無理由等語為辯。並聲明：(一)駁回原
    告之訴。(二)如受不利判決，願供擔保請准免為假執行。
三、兩造不爭執之事實：
  (一)訴外人曾侯玉與原告於56年6 月27日就系爭166-1 地號土地
    訂立買賣契約。
  (二)系爭166-1 地號土地1/2 於57年3 月5 日，分割出內惟段凹
    子底小段166-4 地號，並出賣予訴外人蘇景恒，所得價金均
    歸由原告取得。
  (三)系爭166-1 地號土地於67年分割為內惟段凹子底小段166-1
    地號、166-9 地號、166-10地號、166-11地號土地；68年重
    測後，改編為龍華段二小段1649地號、1650地號、1818地號
    、1820地號、1820-1地號土地；75年重劃後，改編為系爭土
    地。
  (四)高雄市政府徵購工程用地發放龍華段二小段1649地號、1650
    地號、1818地號、1820地號土地農林作物補償費122,820 元
    ，由原告領取。
  (五)系爭土地迄今均由原告管理使用，並出租與第三人，租金均
    由原告收取。
四、得心證之理由：本件依兩照之陳述，爭執之重點應為：(一)系
    爭土地係由何人出資購買？(二)系爭土地應有部分1/4 是否為
    原告所有並借名登記予被告？
五、經查：
  (一)系爭土地係由何人出資購買？
  1.本件原告主張其與曾侯玉於56年6 月27日，就系爭166-1 地
    號土地訂立買賣契約，雙方約定總價金為655,619 元，原告
    並於契約成立時先行給付定金150,000 元，再於56年7 月27
    日給付400,000 元，尾款105,619 元則於56年7 月27日以前
    給付完畢，曾侯玉則於原告付清尾款後，將辦理所有權移轉
    登記所需文件交予原告，並於56年12月7 日移轉系爭166-1
    地號土地所有權為兩造及訴外人丙○○、丁○○共有。又系
    爭166-1 地號土地於67年分割為內惟段凹子底小段166-1 地
    號、166-9 地號、166-10地號、166-11地號土地；68年重測
    後，改編為龍華段二小段1649地號、1650地號、1818地號、
    18 20 地號、1820-1地號土地；75年重劃後，改編為系爭土
    地等節，為被告所不爭執，並有買賣契約書影本及系爭
    166-1 地號土地歷史登記資料影本各1 份在卷可稽。
  2.按當事人主張有利於己之事實，就其事實有舉證之責任，民
    事訴訟法第277 條定有明文。又事實有常態與變態之分，其
    主張常態事實者無庸負舉證責任，反之，主張變態事實者，
    則須就其所主張之事實負舉證責任，最高法院86年度臺上字
    第891 號判決亦已闡述詳盡。本件原告主張其與曾侯玉於56
    年6 月27日就系爭166-1 地號土地訂立買賣契約，為被告所
    不爭執，且前開買賣契約並未有其他人出資之記載，則原告
    以其自有資金購買系爭166-1 地號土地應為常態，被告自應
    就原告非以其自有資金購得系爭166-1 地號土地乙節，負舉
    證責任。
  3.對此，被告雖抗辯系爭166-1 地號土地係以出賣系爭195 地
    號土地所得之款項購買，證人丁○○亦到庭證稱：我聽我母
    親說當時我父親是佃農，有分到土地，賣了土地後買系爭土
    地等語，惟系爭166-1 地號土地係原告於56年6 月27日，以
    其名義向曾侯玉購得，曾侯玉則於原告付清尾款後，將辦理
    所有權移轉登記所需文件交付原告，系爭166-1 號土地方於
    56年12月7 日移轉登記為兩造及訴外人丙○○、丁○○等4
    人共有，已如前述，而系爭195 地號土地則於57年1 月25日
    始行出賣，有系爭195 地號土地歷史登記資料影本1 份在卷
    可稽，故依常理，原告顯無從以出賣系爭195 地號土地所得
    款項，購買系爭166-1 地號土地。再者，被告於本院審理時
    ，對原告主張出賣系爭195 地號土地所得之款項，係用以購
    買高雄市○○段凹仔底小段180 地號土地，並登記為兩造及
    訴外人丙○○、丁○○等4 人共有，嗣系爭195 地號土地改
    編為鼓山區○○段2363、2370、2371地號土地後，於92年間
    出售，所得價款88,260,000元，被告及丙○○各分得14,710
    ,000 元 ；丁○○則分得14,130,000元，餘由原告取得等情
    並不爭執（見本院94年12月8 日言詞辯論筆錄），並有協議
    書影本1 份附卷可證，故出賣系爭195 地號土地所得之資金
    ，顯係用於購買上開2363、2370、2371地號土地，被告亦於
    出賣上開土地時，分得部分價金。況原告向曾侯玉購買系爭
    166-1 地號土地時，所交付之定金150,000 元，其中100,00
    0 元係其委請彰化銀行三民分行簽發，付款人為臺灣銀行高
    雄分行之同業支票，亦有該支票影本1 份在卷可參。而系爭
    土地係改編自系爭166-1 地號土地，則被告抗辯原告非以其
    自有資金購得系爭土地，系爭166-1 地號土地係以出賣系爭
    195 地號土地所得之款項購買等云云，自難足採。
  (二)系爭土地應有部分1/4 是否為原告所有並借名登記予被告？
  1.本件被告抗辯原告非以其自有資金購得系爭土地乙節並不足
    採，已如前述，且被告對原告主張其於57年3 月5 日將系爭
    166-1 地號土地之1/2 出賣予蘇景恒，得價金均歸其所有；
    系爭土地其中一部分被高雄市政府徵收為工程用地，徵收補
    償費全數由其單獨領取；且系爭土地迄今均由其管理使用，
    其將系爭土地出租與第三人，並單獨收取租金等事實，均不
    爭執，並有不動產買賣合約書、高雄市政府徵購工程用地業
    戶具領補償費聯單影本各1 份及租賃契約書影本3 份在卷可
    稽，則原告自購得系爭土地迄今，均單獨以所有權人地位就
    系爭土地為使用、收益及處分，應堪予認定，其主張系爭土
    地係借名登記為兩造與丙○○、丁○○等4 人共有，兩造間
    存有借名登記契約等語，應值採信。
  2.被告雖另抗辯稱其自74年間起均有繳納地價稅，其與原告感
    情不睦，原告係無權占用系爭土地等語，並提出繳稅單據數
    紙佐證，惟其既自登記為系爭土地共有人迄今，均未曾以所
    有權人地位就系爭土地為使用、收益及處分，倘被告確係無
    權占有系爭土地，理當不可能始終未對原告使用、收益及處
    分系爭土地等情事提出異議，因此，被告雖提出其繳納系爭
    土地地價稅之單據，惟被告既經登記為系爭土地之共有人，
    稅捐機關並分別寄發繳款單予各共有人，使各共有人得分別
    據以繳稅，則單憑被告繳納系爭土地地價稅乙節，仍不足認
    其非借名登記之人。至丙○○、丁○○雖另證稱：系爭土地
    係伊等母親要求，方登記予兄弟4 人，每人持分1/4 等語，
    惟此與兩造間是否存有借名登記契約無涉，自難採為有利被
    告之認定。
  3.末按，借名契約性質與委任契約類同，應類推適用委任關係
    終止、消滅之規定。最高法院91年度臺上字第1871號判決可
    資參酌。又當事人之任何一方，得隨時終止委任契約，民法
    第549 第1 項定有明文。查本件原告既將系爭土地應有部分
    1/4 借名登記予被告，則原告起訴請求被告移轉系爭土地所
    有權應有部分1/4 ，此起訴狀繕本亦已送達被告，有送達回
    證1 紙在卷可證，堪認原告業已終止兩造間之借名登記契約
    ，是原告依請求被告移轉系爭土地所有權應有部分1 /4，即
    有理由。
六、綜上所述，本件兩造間就系爭土地所有權應有部分1/4 之借
    名登記契約已經合法終止，從而，原告請求被告將系爭土地
    之所有權應有部分1/4 移轉登記予原告，為有理由，應予准
    許。
七、原告陳明願供擔保，聲請宣告假執行，然按命債務人為一定
    之意思表示之判決確定者，視為自其確定時，債務人已為意
    思表示，強制執行法第130 條第1 項定有明文。本件原告係
    請求判決被告將系爭土地應有部分1/4 辦理所有權移轉登記
    ，原告於得依確定勝訴判決單獨向地政機關申請登記；然本
    判決尚得以提起上訴，於言詞辯論終結時，無從得知確定與
    否，其性質屬不適於強制執行，當不得為假執行之宣告，是
    本件原告聲請供擔保宣告假執行，即屬無據，應予駁回。
據上論結，本件原告之訴為有理由，依民事訴訟法第78條，判決
如主文。
中　　華　　民　　國　　94　　年　　12　　月　　22　　日
                  民事第一庭  法　官　劉傑民
正本係照原本作成。
如不服本判決，應於送達後20日內，向本院提出上訴狀並表明上
訴理由，如於本判決宣示後送達前提起上訴者，應於判決送達後
10日內補提上訴理由書（須附繕本）。
中　　華　　民　　國　　94　　年　　12　　月　　22　　日
                              書記官　歐文政
